臺灣臺中地方法院民事判決　　　　　　100年度重訴字第311號
原　　　告　王戴春滿
訴訟代理人　黃呈利律師
被　　　告　臺中市梧棲區農會
法定代理人　王雨霖
訴訟代理人　許智捷律師
上列當事人間確認債權不存在事件，本院於民國100年9月6日言
詞辯論終結，判決如下：
    主  文
原告之訴駁回。
訴訟費用由原告負擔。
    事實及理由
壹、程序事項按確認法律關係之訴，非原告有即受確認判決之法
    律上利益者，不得提起之，民事訴訟法第247條第1項前段定
    有明文。該規定所謂即受確認判決之法律上利益，係指因法
    律關係之存否不明確，致原告在私法上之地位有受侵害之危
    險，而此項危險得以對於被告之確認判決除去之者而言（最
    高法院42 年台上字第1031號判例參照）。本件原告主張其
    連帶保證人地位已解除消滅，為被告所否認，則原告對被告
    不負有連帶保證債務之法律上地位即處於不明確之狀態，且
    能以本件確認判決除去之，是原告提起本件訴訟自有即受確
    認判決之法律上利益，於法即無不合，合先敘明。
貳、實體事項
一、原告主張：訴外人王炳煌於民國90年12月26日邀原告、訴外
    人王至劭、王至亮為連帶保證人而向被告借款新台幣（下同
    ）1900萬元。原告因擔任上開借款之連帶保證人，曾提供其
    所有坐落於臺中市沙鹿區（臺中縣市合併前為台中縣沙鹿鎮
    ○○○○段六路厝小段80之4、80之13、80之14、80之15、
    80之16、80之17、80之18等七筆土地（下稱系爭七筆土地）
    設定抵押權予被告，另訴外人王至劭亦提供所有臺中市沙鹿
    區○○○段北勢坑小段182之1地號土地設定抵押權予被告、
    王至亮則提供所有臺中市梧棲區（臺中縣市合併前為臺中縣
    梧棲鎮○○○段大庄小段355、355之4、355之30、355之37
    、355之39、355之45等六筆土地設定抵押權予被告，王至亮
    事後又於91年7月15日提供所有臺中市○○區○○段大庄小
    段355之47、355之80、355之81、355之82、355之83、355之
    84、355之85等七筆土地設定抵押權予被告，均供作上開債
    務之擔保。迄至91年7月26日原告因出售其所有之系爭七筆
    土地清償被告上開部份債務260萬元後，雙方協議解除原告
    就上開債務之連帶保證人義務，並於辦理借據換單手續時即
    不再列為連帶保證人，此於兩造在91年7月26日所簽定之「
    他項權利變更約定書」中未將原告列入「變更後之債務人兼
    義務人」名單中可明暸。因此兩造間之連帶保證契約關係既
    已解除而消滅，然被告迄今仍執借據即連帶保證人之契約向
    本院聲請對原告發支付命令（100年度司促字第7192號）清
    償1570萬2295元及相關利息、違約金、督促程序費用等連帶
    保證債務，為除去此項不利益狀態，原告自有提起確認被告
    對原告債權不存在之法律上利益，為此，請求確認債權不存
    在。並聲明：1.確認被告對原告依100年度司促字第7192號
    支付命令所示之債權自91年7月26日起即不存在；
    2.訴訟費用由被告負擔。
二、被告則以：兩造於91年7月26日所簽之約定書，其合意範圍
    僅及於原告清償借款人王炳煌之部分本金260萬元及逾期未
    繳利息後，被告同意塗銷系爭七筆土地之抵押權，以便原告
    出售系爭土地。兩造自始並未就連帶保證責任免除與否為意
    思表示及合意，亦未另立借據或書面以免除原告之連帶保證
    責任。故被告對原告之連帶保證債權自91年7月26日起迄今
    仍存續，即原告自仍應依91年3月29日之擔保放款借據之連
    帶保證約定，對主債務人王炳煌之債務負連帶保證之責等語
    ，資為抗辯。並聲明：1.原告之訴駁回；2.訴訟費用由原告
    負擔。
三、本院於100年8月1日言詞辯論期日會同兩造協議簡化做成本
    件爭執、不爭執事項如下(本院卷第37頁背面、第38頁筆錄
    參照)：
  (一)本件兩造不爭執之事項：
  1.訴外人王炳煌於90年12月26日邀原告、訴外人王至劭、王至
    亮為連帶保證人而向被告借款1900萬元。雙方訂立如被證十
    二所示之「擔保放款借據」（該筆借款實際上為81年間借貸
    後，雙方協議展期、部分清償、增貸等所演變而來）。
  2.原告因擔任上開借款之連帶保證人，曾提供所有臺中市沙鹿
    區（臺中縣市合併前為台中縣沙鹿鎮○○○○段六路厝小段
    80之4、80之13、80之14、80之15、80之16、80之17、80之
    18等七筆土地設定抵押權予被告，另訴外人王至劭亦提供所
    有臺中市沙鹿區○○○段北勢坑小段182之1地號土地設定抵
    押權予被告、王至亮則提供所有臺中市梧棲區（臺中縣市合
    併前為臺中縣梧棲鎮○○○段大庄小段355、355之4、355之
    30、355之37、355之39、355之45等六筆土地設定抵押權予
    被告，王至亮事後又於91年7月15日提供所有臺中市○○區
    ○○段大庄小段355之47、355之80、355之81、355之82、
    355之83、355之84、355之85等七筆土地設定抵押權予被告
    ，均供作上開債務之擔保。
  3.嗣原告於91年7月26日，因出售所有臺中市沙鹿區○○○段
    六路厝小段80之4、80之13、80之14、80之15、80之16、80
    之17、80之18等七筆土地，清償被告上開債務260萬元及相
    關利息後，雙方訂立「他項權利變更約定書」（如原證一所
    示，但被告抗辯該契約書內有關債務人部分未記載原告，並
    非表示免除其連帶保證等語）。
  (二)本件爭執要點如下：兩造於91年7月26日訂立上述「他項權
    利變更約定書」後，被告是否因此同意免除原告所負連帶保
    證人責任？
四、茲就上述兩造爭執事項，說明本院得心證之理由如下：
  (一)經查，兩造間就主債務人王炳煌所負之債務訂立連帶保證契
    約乙節，有被告所提出原告不爭執真整之被證十二擔保放款借
    據可憑（見本院卷第68頁），足堪採信。次查，原告提供其
    所有之系爭七筆土地予被告擔保王炳煌之債務，並於91年7
    月26日，因原告欲出售上開七筆土地，約定於清償被告上開
    債務260萬元及相關利息後，塗銷系爭七筆土地上之抵押權
    登記等情，亦有原告所提「土地建築改良物他項權利變更約
    定書」及被告所提抵押權設定契約書、臺中市清水地政事務
    所異動索引、土地登記申請書、出具予原告同意書、內部簽
    呈同意書各一紙為證（見本院卷第10至11頁、第25至48頁、
    第79至84頁、第92頁），且為兩造所不爭執，堪認屬實。
  (二)按解釋意思表示，應探求當事人之真意，不得拘泥於所用之
    辭句，民法第98條定有明文；解釋當事人之契約，應以當事
    人立約當時之真意為準，而真意何在，又應斟酌過去事實及
    其他一切證據資料為斷定之標準，並通觀契約全文，依誠信
    原則，從契約之經濟目的、交易習慣等作全般之觀察，不能
    拘泥文字致失真意，此有最高法院39年台上字第1053號判例
    、65年度台上字第213號、74年度台上字第355號判決要旨可
    參。本件原告主張雙方所訂立「他項權利變更約定書」中所
    載「...2.義務人兼債務人變更前：債務人王炳煌、債務人
    兼義務人王戴春滿、王至劭、王至亮；變更後：債務人王炳
    煌、債務人兼義務人王至劭、王至亮。」等語（見本院卷第
    11頁），其中「債務人兼義務人」之「債務人」部份，其意
    義包括主債務人或連帶保證人，原告既於變更後被排除於「
    債務人兼義務人」之外，自無須負連帶保證責任等情，惟為
    被告所否認。查兩造依民法第272條、第739條訂立之連帶保
    證契約，係指原告願與主債務人負同一債務，對於債權人各
    負全部給付之責任，此與原告另依民法第881條之1規定提供
    系爭七筆土地予被告設定最高限額抵押權之行為，二者各為
    獨立可分之法律關係。再者，探究系爭契約之全部內容，應
    僅係就「土地抵押權之變更」所為之契約書，又於權利變更
    之內容欄中所示，將原告排除於變更後之「債務人」或「債
    務人兼義務人」外，顯然僅係就抵押物減少後，抵押人與其
    餘抵押不動產所擔保範圍為更正記載，亦即僅指原告所有之
    系爭七筆土地，因被告塗銷抵押權登記而解消原告之抵押人
    地位，以及其餘未塗銷之抵押不動產所擔保者，並不包括兩
    造間之債權債務關係而已，與解除原告連帶保證人地位乙節
    無涉。況且，本件系爭契約書雖載有「債務人王炳煌」及「
    債務人兼義務人」二詞，然二者所示之「債務人」應為不同
    涵義，蓋前載「債務人王炳煌」等語，應係明示主債務人之
    債務存在，以符抵押權成立上之從屬性，而就後者所示「債
    務人兼義務人」應僅係欲涵括債務人抵押或第三人抵押等情
    形之用，即若係債務人以自己所有之不動產擔保，則抵押人
    即為債務人，反之，若係第三人以所有之不動產為擔保，則
    僅係表示不動產所有權人非契約上之「債務人」，僅為提供
    抵押物之「義務人」而已，此與連帶保證債務亦完全無涉，
    不得拘泥上開所用文字驟認「債務人」一詞包含連帶債務人
    及主債務人。復依照被告所提之土地登記申請書、出具予原
    告之同意書上亦僅載明「本會同意申請人（即原告）償還部
    分本金及繳清利息後，准予部份塗銷上開七筆土地」等語（
    見本院卷第79至84頁），並未有隻字片語提及有關連解除帶
    保證人地位之約定。綜觀系爭契約並察以契約目的及其他證
    據資料，應認系爭契約並無免除原告連帶保證人地位之約定
    ，此外，原告復未舉他證以實其說，是以原告上開主張，洵
    非可採。
五、綜上所述，兩造於91年7月26日訂立之「他項權利變更約定
    書」中，被告並無同意免除原告所負連帶保證人責任。從而
    ，原告確認被告對原告依100年度司促字第7192號支付命令
    所示之債權自91年7月26日起即不存在為無理由，應予駁回
    。
六、本件事證已臻明確，兩造其餘攻擊防禦方法及證據，核與判
    決之結果不生影響，爰不一一論列，併此敘明。
七、訴訟費用負擔：民事訴訟法第78條。
中    華    民    國   100    年    9     月    15    日
                  民事第四庭    法  官  王永春
正本係照原本作成。
如對本判決上訴，須於判決送達後20日之不變期間內，向本院提
出上訴狀。如委任律師提起上訴者，應一併繳納上訴審裁判費。
中    華    民    國   100    年    9     月    15    日
                                書記官  趙振燕